【裁判字號】    98,上訴,4242
【裁判日期】    990127
【裁判案由】    毒品危害防制條例等
【裁判全文】
臺灣高等法院刑事判決                98年度上訴字第4242號
上  訴  人  臺灣士林地方法院檢察署檢察官
上  訴  人
即  被  告  乙○○
            中華人民共和國人
            （
選任辯護人  扶助律師林振堆
被      告  甲○○
            公民身份號碼：000000000000000000號
            中華人民共和國人
            （現於內政部入出國移民署宜蘭收容事務大隊
              宜蘭收容所）
指定辯護人  本院公設辯護人李廣澤
上  訴  人
即  被  告  丙○○
            中華人民共和國人
            （
指定辯護人  義務律師張和怡
上列上訴人因被告等毒品危害防制條例等案件，不服臺灣士林地
方法院97年度訴字第1038號，中華民國98年8月31日第一審判決
（起訴案號：臺灣士林地方法院檢察署97年度偵字第13101號）
，提起上訴，本院判決如下：
    主  文
原判決關於乙○○、丙○○部分撤銷。
乙○○、丙○○共同運輸第三級毒品，各處有期徒刑捌年陸月。
扣案之愷他命壹佰肆拾貳包（總毛重壹肆肆參肆壹公克，其中壹
包淨重壹零零陸點參伍公克，取零點零捌公克鑑定用罄，餘壹零
零陸點貳柒公克）、包裝袋壹佰肆拾貳個、行李箱陸個、閩霞漁
F730號漁船壹艘、行動電話參支（丙○○所有BOWAY廠牌，序號0
00000000000000號、NOKIA廠牌序號000000000000000號行動電話
貳支，乙○○所有NOKIA廠牌，序號000000000000000號行動電話
壹支，內各含SIM卡壹張）均沒收。
其餘上訴駁回。
    事  實
一、乙○○、丙○○明知愷他命（Ketamine，下稱愷他命）係屬
    毒品危害防制條例第2條第2項第3款之第三級毒品，亦屬懲
    治走私條例第2條公告禁止輸入之物品，不得運輸、輸入我
    國國境，因受綽號「阿弟」之成年男子（真實姓名年籍不詳
    ）僱用，約定自中國大陸地區運輸走私管制物品即第三級毒
    品愷他命至臺灣地區沿海，交付綽號「阿福」之成年男子（
    真實姓名年籍不詳），乙○○可獲得新臺幣5萬元之報酬，
    丙○○可獲得新臺幣3萬元之報酬，並均約定於交貨時於現
    場給付酬勞，乙○○、丙○○並經由「阿弟」告知各自之行
    動電話門號，相互以行動電話相約出海之時間、地點，二人
    基於運輸第三級毒品愷他命及走私管制物品進口之犯意聯絡
    ，於民國97年10月1日22時許，由乙○○駕駛其於2、3個月
    前以人民幣4萬元購得之閩霞漁F730號漁船搭載丙○○及不
    知情之甲○○（乙○○之弟，係受僱幫忙看機器以維護輪機
    之正常運作），自中國大陸福建省霞浦縣大京港出發，於同
    日24時許，在福建省霞浦縣下滸鎮大灣村沿海，經丙○○使
    用行動電話與「阿弟」所派遣運載第三級毒品愷他命之竹筏
    人員會合，乙○○、丙○○二人共同自竹筏上將裝有第三級
    毒品愷他命之行李箱6個搬上閩霞漁F730號漁船，置於臥艙
    內，丙○○再將「阿弟」以行動電話指示欲運往之海域經度
    、緯度告知乙○○，由乙○○駕駛漁船，共同運送至臺灣地
    區沿海，途中二人輪流使用無線電通話機嘗試與「阿福」聯
    繫，卻久久未遇「阿福」前來接應，持續在海上漂流10餘小
    時，嗣於翌（2）日14時30分許，在北緯25.34度、東經121.
    14度之公海，因在海上漂流多時，漁船上又未裝載漁貨、漁
    具，為警登船攔檢，在該漁船臥艙內，查扣裝有第三級毒品
    愷他命合計142包（驗前總毛重約144,341公克）之行李箱6
    個，另扣得丙○○先前與「阿弟」及乙○○聯繫運毒事宜使
    用之行動電話2支、乙○○先前與丙○○聯繫出海事宜所使
    用之行動電話1支（廠牌序號如主文第2項所載），始悉上情
    。
二、案經行政院海岸巡防署海洋巡防總局第二海巡隊及臺北市政
    府警察局大同分局報請臺灣士林地方法院檢察署檢察官偵查
    起訴。
    理  由
壹、程序部分：
一、被告乙○○辯護人為被告辯護稱：被告為中華人民共和國人
    民，扣案之閩霞漁F730號漁船為中國籍漁船，海巡署人員查
    獲之地點（北緯25.34度、東經121.14度）為公海，屬外國
    人在中華民國領域外犯罪，中華民國法院無審判權云云。惟
    按本法於凡在中華民國領域外犯下列各罪者，適用之：八、
    毒品罪。刑法第5條第8款前段定有明文。本件被告所犯為毒
    品危害防制條例第4條第3項之運輸第三級毒品罪，依上開規
    定，中華民國法院有審判權；被告所犯懲治走私條例第2條
    第1項之私運管制物品罪部分，因與前開運輸第三級毒品罪
    有裁判上一罪關係，本院自得併予審理，先予敘明。
二、按刑事審判上之共同被告，係為訴訟經濟等原因，由檢察官
    或自訴人合併或追加起訴，或由法院合併審判所形成，其間
    各別被告及犯罪事實仍獨立存在。故共同被告對於其他共同
    被告之案件而言，為被告以外之第三人，本質上屬於證人。
    按被告以外之人（含證人、共同被告）於審判外之言詞或書
    面陳述，除法律有規定者外，不得作為證據，刑事訴訟法第
    159條第1項定有明文，此即學理上所稱「傳聞證據排除法則
    。本件證人即共同被告乙○○、甲○○、丙○○等人分別在
    警詢時或檢察官偵訊時就其他共同被告所涉犯罪所為之陳述
    ，為被告以外之人在審判外之陳述，均屬傳聞證據。被告及
    其辯護人就前開審判外之陳述，已於言詞辯論終結前為異議
    之聲明，不同意作為證據。是共同被告乙○○、甲○○、丙○○等人分別於警詢之證述，係審判外之言詞陳述，因被告
    及其辯護人均表示無證據能力，而檢察官並未舉證證明該證
    述有何較有可信之特別情況，且為證明犯罪事實存否所必要
    之情形，依刑事訴訟法第159條第1項之規定，不得作為證據
    。次按被告以外之人於偵查中向檢察官所為之陳述，除顯有
    不可信之情況者外，得為證據，刑事訴訟法第159條之1第2
    項定有明文。而所謂「顯有不可信性」係指陳述是否出於供
    述者之真意、有無違法取供情事之信用性而言，故應就偵查
    筆錄製作之原因、過程及其功能等項加以綜合觀察，據以判
    斷該傳聞證據是否「非顯不可信」，倘可據以認定其任意性
    暨信用性俱無疑慮者，即可例外賦予「證據能力」，俾其成
    為法院審判時之適格證據資料。再按偵查係採糾問原則，由
    檢察官主導，重在合目的性之追求，而「詰問」乃偵查程序
    之一部，除預料證人、鑑定人於審判時不能訊問之情形外，
    檢察官可視實際情況，決定是否命被告在場，讓被告得親自
    詰問證人、鑑定人，此為刑事訴訟法第248條所明定，故刑
    事訴訟法第159條之1第2項所指得為證據之被告以外之人於
    偵查中向檢察官所為之陳述，其證據能力不因偵訊證人、鑑
    定人當時被告不在場，未親自詰問證人、鑑定人而受影響（
    最高法院97年度台上字第603號判決意旨參照）。經查，證
    人乙○○、甲○○、丙○○於偵查中所為之陳述，經具結在
    卷，此有結文在卷可考，且該三人陳述內容具體明確，復未
    見檢察官在偵查中有何違法取供而不具信用性之情事，雖未
    經被告親自詰問證人，惟參酌上揭判決意旨，仍應認對證人
    證言尚不生影響。次為確保被告對證人之詰問權，證人於審
    判中，應依法定程序，到場具結陳述，並接受被告之詰問，
    其陳述始得作為認定被告犯罪事實之判斷依據，此觀司法院
    釋字第582號、第592號解釋、最高法院95年度台上字第2724
    號判決意旨自明。本件證人即共同被告乙○○、甲○○、丙○○於偵查之陳述，分別互為被告等人以外之人於審判外之
    陳述，惟上開證人於審判外之陳述，業於原審法院審理時依
    證人地位到庭，依法具結陳述後，並予被告等人對質詰問之
    機會，且原審及本院審理時，並再提示證人等之上開各該供
    述筆錄及要旨，由被告等依法辯論，有原審及本院審判筆錄
    可考，本件證人即共同被告等上開於偵查中之陳述，既已賦
    予被告等反對詰問權，並踐行之合法調查程序，應有證據能
    力，而得作為本院判決之基礎。又證人即共同被告乙○○、
    甲○○、丙○○於97年10月3日檢察官之偵訊筆錄，業經原
    審法院勘驗，製有勘驗筆錄在卷可稽（參見原審法院98年7
    月3日勘驗筆錄），其等當次偵訊所言，自應以原審法院98
    年7月3日勘驗筆錄為準。
三、至本案所涉之書證，其中扣押物品目錄表1份，經審酌其作
    成時之情況，核與刑事訴訟法第159條之4之規定相符，另其
    中採驗照片2張、閩霞漁F730號漁船航跡圖照片2張、閩霞漁
    F730號漁船載運行李箱照片共26張、原審法院98年3月13日
    勘驗閩霞漁F730號漁船筆錄所拍攝照片12張，係以機械方式
    所留存之影像，屬非供述之證據，無傳聞證據法則之適用，
    亦非公務員違法取得，且公訴人、被告及其辯護人，於原審
    法院98年8月19日審判時亦同意作為為證據，因認賦予其證
    據適格之地位而得為本案之證據。
貳、實體部分
甲、有罪部分
一、訊據上訴人即被告乙○○、丙○○均矢口否認有何共同運輸
    毒品、私運管制物品進口等犯行，被告乙○○辯稱：伊係受
    丙○○僱用運送香菸，對於行李箱內裝有第三級毒品愷他命
    並不知悉云云。被告丙○○辯稱：伊係受僱幫忙運「阿弟」
    的香菸到公海，報酬新臺幣3萬元，是船長乙○○決定貨要
    運到哪云云。經查：乙○○於民國97年10月1日22時許以其
    所有之閩霞漁F730號漁船搭載丙○○自中國大陸福建省霞浦
    縣大京港出發，於同日24時許，在福建省霞浦縣下滸鎮大灣
    村沿海，與「阿弟」所派遣運載6個行李箱之竹筏人員會合
    ，乙○○、丙○○2人共同自竹筏上將行李箱6個搬上閩霞漁
    F730號漁船，置於臥艙內，嗣於翌（2）日14時30分許，在
    北緯25.34度、東經121.14度之公海為警登船攔檢，在該漁
    船臥艙內，查扣裝有第三級毒品愷他命合計142包之行李箱6
    個，另扣得丙○○所有BOWAY廠牌，序號000000000000000號
    、NOKIA廠牌序號000000000000000號行動電話貳支，乙○○
    所有NOKIA廠牌，序號為000000000000000號行動電話壹支，
    內各含SIM卡1張等情，業據被告乙○○、丙○○二人於檢察
    官偵查中及原審法院審理時坦承不諱，被告乙○○於檢察官
    聲請羈押，原審法院訊問時並稱：丙○○有寫臺灣海域的經
    緯度給伊，並說搬完貨臺灣人會付錢給伊，伊知道貨要運到
    臺灣（見原審法院97年度聲羈字第383號卷第3、4、5頁），
    共同被告丙○○於偵查中以證人身分結證稱：扣案的裝有K
    他命的六個行李箱是綽號阿弟的台灣人託我不知道名字的人
    用竹筏載運到閩霞漁F730號漁船邊，在海上搬行李上漁船，
    他說要給我三萬台幣，阿弟也有直接跟乙○○講要給他五萬
    台幣，錢在將六箱行李在海上交給綽號阿福的台灣人，就可
    以領等語（原審法院卷第311頁刑事勘驗筆錄）。另丙○○
    於檢察官聲請羈押，原審法院訊問時並稱：「阿弟」打電話
    告訴伊地址及經緯度，叫伊拿給船長乙○○，伊有跟乙○○
    說貨要送到臺灣，「阿弟」有把乙○○的電話給伊，又行李
    箱送上船後，伊一個一個搬行李箱到船艙內，乙○○、甲○○兄弟也有幫忙搬，但並未問內裝何物（見原審法院97年度
    聲羈字第383號卷第9、10、11頁）；丙○○於原審法院審理
    時並以證人身分結證稱：伊記得竹筏的人在船下面接，上面
    是乙○○接，伊綁好繩子也去幫忙。行李箱上船板後，是伊
    和乙○○幫忙搬到船艙內等語（見原審法院卷第207頁、208
    頁，98年5月25日審理筆錄）。被告甲○○於偵查中以證人
    身分結證稱：運送途中丙○○有指示其兄（乙○○）用指定
    無線電頻道與臺灣方面的漁船聯絡、有時指揮其兄、有時打
    電話、有時用無線電話機（見97年度偵字第13101號卷第125
    頁）。是關於被告乙○○、丙○○間就運輸上開毒品入境之
    犯行，三人之供述及證述互核大致吻合，此外復有閩霞漁F7
    30號漁船航跡圖照片2張、閩霞漁F730號漁船載運行李照片
    共26張、扣押物品目錄表在卷可稽（見97年度偵字第13101
    號卷第55頁、第53-54、56-66頁、第141頁）。又扣案之6個
    行李箱內放置之142包白色晶體，經送內政部警政署刑事警
    察局以氣相層析質譜分析法及核磁共振分析法鑑定結果為：
    經分別予以編號A1至A142，經檢視均為白色晶體，外觀型態
    均相似，隨機抽取編號A139鑑定，驗前總毛重144,341公克
    （包裝塑膠袋總重約2,371.27公克），而編號A139：淨重1,
    006.35公克，取0.08公克鑑定用罄，餘1,006.27公克。檢出
    第三級毒品愷他命（Ketamine，又稱K他命）成分，純度約
    99％，依據抽測純度值，推估編號A1至A142均含愷他命之驗
    前總純質淨重約140,550.03公克，此有臺北市政府警察局大
    同分局查獲毒品初步鑑驗報告書1份、採驗照片2張、內政部
    警政署刑事警察局97年11月11日刑鑑字第0970150021號函暨
    附鑑定書1份在卷可按（見97年度偵字第13101號卷第102、1
    06、129頁）。又有原審法院當庭勘驗乙○○所有序號00000
    0000000000號、丙○○所有序號000000000000000號之手機
    通聯紀錄，二人於出海前確有聯繫（見原審法院卷97年度訴
    字第1038號卷第86-87頁)可資佐證。被告乙○○、丙○○二
    人雖辯稱不知其運送之物品係毒品愷他命云云，惟衡諸常情
    ，該批扣案之第三級毒品愷他命重達約140公斤，以每公克
    約新臺幣500元計算，市價約新臺幣7,000萬元，數量龐大、
    價格高昂，貨主絕無可能委託對於所運貨物係毒品全無知悉
    且互不相識而無信賴關係之人為之；又被告乙○○、丙○○
    雖稱所運者係香菸，而香菸與愷他命在重量、包裝、外觀上
    均有相當差異，此有原審法院98年3月13日勘驗閩霞漁F730
    號漁船關於裝運香菸之紙箱照片2張可供參酌，且證人即本
    件查獲之海岸巡防署海洋巡防總局第二海巡隊隊員翁保守於
    原審法院審理時結證稱：「（問：你們查緝香煙時，走私香
    煙呈現的包裝型態多為何？）如相片所示已經是最內部，外
    面還有個透明塑膠袋，再來一個黑色防水袋，再一個麻布袋
    ，之後再綁上繩索」、「（問：查獲走私香煙案例中，有無
    使用本案行李箱裝置香煙的？）完全沒有。」、「如果要走
    私香菸，載這樣的量不符合成本」等語。是被告乙○○、丙○○既曾搬運該行李箱，對於其內並非香菸亦應有所認識。
    足證被告辯稱其誤以為運送之貨品係香菸，顯不可採信。證
    人翁保守雖於原審法院審理時證稱查獲地點為臺灣領海等語
    ，惟經本院函詢內政部，該部函覆本院略稱：經查旨揭海域
    距我國公告第一批領海基點麟山鼻（T6）至大崛溪（T7）段
    基線約12.49浬，依據中華民國領海及鄰接區法第3條及第14
    條規定，該海域不在我國12浬領海範圍內，但在我國24浬鄰
    接區範圍內等語（見本院卷附內政部98年11月9日台內地字
    第0980209788號函），是查獲地點為公海，惟依刑法第5條
    之規定，中華民國法院有審判權。被告乙○○及其辯護人請
    求調閱被告與「阿弟」等人的通聯錄音及譯文，經本院函詢
    行政院海岸巡防署海洋巡防總局第二海巡隊，該隊函覆本院
    略稱：本隊及其他協辦單位於偵查期間並無對台灣籍綽號「
    阿弟」男子與被告乙○○、丙○○等人進行通訊監察等語（
    見本院卷附98年12月2日洋局二偵字第0980024027號函），
    自難據此為被告乙○○有利之證明。綜上，被告乙○○、丙○○與綽號「阿弟」、「阿福」間就運輸第三級毒品愷他命
    入境之犯行，具有犯意聯絡及行為分擔。本件事證明確，被
    告犯行堪以認定，應依法論科。
二、論罪科刑之判斷:
  (一)按毒品危害防制條例之運輸毒品罪，所稱之「運輸」係指轉
    運輸送而言，不以國外輸入國內或國內輸出國外者為限，其
    在「國內運送」者，亦屬之，至於運輸之動機、目的是否意
    在為己或為他人，運輸之方法為海運、空運、陸運或兼而有
    之，均非所問（最高法院94年度台上字第2845號判決參照）
    。再所謂「運輸」，係指本於運輸意思而搬運輸送而言，倘
    其有此意圖者，一有搬運輸送之行為犯罪即已成立，並非以
    運抵目的地為完成犯罪之要件。而運輸毒品罪，並不以兩地
    間毒品直接搬運輸送移轉存置於特定地點為限，其以迂迴、
    輾轉方法，利用不相同之運輸工具、方法，將特定之毒品移
    轉運送至終極目的地者，其各階段之運送行為，均不失為「
    運輸」行為之一種。又區別本罪之既遂與未遂，應以已否起
    運為準，既已起運，構成該罪之輸送行為即已完成，不以達
    到目的地為既遂條件（最高法院93年度台上字第3018號、95
    年度台上字第990號判決意旨參照）。按愷他命係毒品危害
    防制條例第2條第2項第3款所明定列管之第三級毒品，被告
    乙○○、丙○○既已共同將約140公斤之第三級毒品愷他命
    自中國大陸福建省霞浦縣下滸鎮大灣村沿海裝載上船並運送
    至北緯25.34度、東經121.14度之公海，為警登船攔檢而查
    獲，其行為自已合乎毒品危害防制條例第4條第3項所指之「
    運輸」既遂行為。
  (二)次按毒品愷他命係我國毒品危害防制條例第2條第2項第3款
    規定之第三級毒品，且屬我國行政院依據我國懲治走私條例
    第2條第4項規定授權公告之「懲治走私條例管制物品及其數
    額」甲項第4款所列之管制進出口物品，不得運輸及私運進
    口；次按自大陸地區私運物品進入臺灣地區，以私運物品進
    口論，適用本條例規定處斷，懲治走私條例第12條亦定有明
    文，本件被告運輸之毒品愷他命均係由大陸福建地區私運來
    臺，自有上開懲治走私條例之適用。又懲治走私條例第2條
    第1項所謂私運管制物品進口，係指由國外或自大陸地區私
    運管制物品，進入臺灣地區而言；輸入之既遂與未遂，又以
    是否已進入國界為標準（最高法院84年台上字第3794號判決
    要旨參照）。查扣案之毒品愷他命既業經被告乙○○、丙○○自中國大陸福建省霞浦縣下滸鎮大灣村沿海運至北緯25.3
    4度、東經121.14度之公海，尚未進入我國領海，屬私運管
    制物品進口未遂。
  (三)查毒品危害防制條例第4條第3項，業經修正，並自98年5月
    20日公佈，98年5月22日生效，修正後第4條第3項得併科之
    罰金刑修正提高為新台幣7百萬元以下，而修正前之併科罰
    金刑部份則為新台幣5百萬元以下，修正後之規定，並未有
    利於被告，爰依刑法第2條第1項前段之規定，適用修正前之
    毒品危害防制條例第4條第3項之規定。
  (四)核被告乙○○、丙○○所為，係犯修正前毒品危害防制條例
    第4條第3項之運輸第三級毒品罪及懲治走私條例第12條、第
    2條第1項、第2項之私運管制物品進口未遂罪。被告以一行
    為觸犯前揭二項罪名，為想像競合犯，應依刑法第55條之規
    定從一重之運輸第三級毒品罪處斷。被告乙○○、丙○○與
    姓名年籍不詳之綽號「阿弟」、「阿福」之成年男子間，就
    所犯上開二罪有犯意聯絡及行為分擔，依刑法第28條之規定
    ，為共同正犯。
三、原審因而予被告乙○○、丙○○論罪科刑，固非無見。惟查
    ，本案為警查獲之地點北緯25.34度、東經121.14度為公海
    ，此有內政部98年11月9日台內地字第0980209788號函在卷
    可稽，原判決認該處為台灣海域，並論以私運管制物品進口
    既遂罪，認事用法均有未洽。被告上訴否認犯罪，雖無理由
    ，惟原判決此部分既有可議，自應由本院將之撤銷改判。爰
    審酌被告二人輸入第三級毒品愷他命驗前總毛重高達144,34
    1公克，純度更高達99%，如流入市面，將加速毒品氾濫，對
    社會治安及國人身心健康危害甚鉅，犯罪情節堪認重大，且
    其犯後仍飾詞圖卸，顯然尚未悔悟，實不宜輕縱等一切情狀
    ，各量處有期徒刑捌年陸月，以資懲儆。末按毒品危害防制
    條例第2條第2項規定，毒品依其成癮性、濫用性及對社會危
    害性分為4級，並就製造、運輸、販賣、意圖販賣而持有、
    以非法方法使人施用、引誘他人施用及轉讓等不同品項毒品
    之行為，分別定其處罰。至施用或持有第三、四級毒品，因
    其可罰性較低，故予除罪化，僅就施用及持有第一、二級毒
    品科以刑罰。惟鑑於第三、四級毒品均係管制藥品，特於同
    條例第11條之1明定無正當理由，不得擅自持有；第18條第1
    項後段復規定查獲之第三、四級毒品，無正當理由而擅自持
    有者，沒入銷燬之。從而，依同條例第18條第1項後段應沒
    入銷燬之毒品，專指查獲之施用、持有第三、四級毒品而言
    ；倘係查獲之製造、運輸、販賣、意圖販賣而持有、以非法
    方法使人施用、引誘他人施用或轉讓之第三、四級毒品，既
    屬同條例相關法條明文規定處罰之犯罪行為，即非該條項應
    沒入銷燬之範圍。又同條例第19條第1項所定「供犯罪所用
    或因犯罪所得之物」，係指犯第4條至第9條、第12條、第13
    條或第14條第1項、第2項之罪所用或所得之物，不包括毒品
    本身在內，自不得為第三、四級毒品之沒收依據（以犯第4
    條第3項販賣第三級毒品罪為例，其供犯罪所用之物，當指
    「供販賣第三級毒品所用之物」而言；第三級毒品本身為販
    賣之標的，為遂行販賣該毒品使用之物，始屬「供犯罪《犯
    第4條第3項之販賣第三級毒品罪》所用之物」，其理至明）
    。同條例對於查獲之製造、運輸、販賣、意圖販賣而持有、
    以非法方法使人施用、引誘他人施用及轉讓第三、四級毒品
    之沒收，並無特別規定，如其行為已構成犯罪，則該毒品即
    屬不受法律保護之違禁物，應回歸刑法之適用，依刑法第38
    條第1項第1款之規定沒收之（最高法院95年度台上字911號
    判決意旨可資參照）。扣案之愷他命142包（總毛重144,341
    公克，其中1包淨重1,006.35公克，取樣0.08公克鑑定用罄
    ，餘1,006.27公克），因被告乙○○、丙○○共同運輸該等
    毒品已構成犯罪，則該毒品即屬不受法律保護之違禁物，均
    應依刑法第38條第1項第1款之規定沒收之。另前開犯罪事實
    包裝愷他命之包裝袋142個，係用於包裹毒品愷他命，防其
    裸露、潮濕、逸散，便於攜帶，為被告所有供犯運輸第三級
    毒品罪所用之物；另放置前開犯罪事實愷他命之行李箱6個
    ，均為被告乙○○、丙○○共同犯本案運輸第三級毒品犯罪
    所用之物，且由該等物品係由綽號「阿弟」交被告丙○○、
    乙○○共同運輸，足認該等物品均屬共犯綽號「阿弟」所有
    ，按共同正犯因相互間利用他人之行為，以遂行犯意實現，
    本於責任共同原則，有關沒收部分，對於共犯間供犯罪所用
    之物，自均應為沒收之諭知（最高法院92年台上字第7050號
    判決、91年度台上字第5583號判決要旨參照）。又電信公司
    出租行動電話門號予消費者使用時，即同時附帶提供終端設
    備SIM卡為使用介面，並將SIM卡之所有權移轉予消費者，而
    扣案丙○○所有BOWAY廠牌，序號000000000000000號、NOKI
    A廠牌序號000000000000000號行動電話2支，乙○○所有NOK
    IA廠牌，序號000000000000000號行動電話1支，（內各含SI
    M卡1張）之行動電話，係供共同被告乙○○、丙○○聯繫運
    輸毒品事宜之用，有原審法院勘驗二人之上開手機通聯紀錄
    在卷可查；是上述之包裝袋142個、行動電話3支、行李箱6
    個均應依毒品危害防制條例第19條第1項規定諭知沒收。再
    按毒品危害防制條例第19條第3項規定，犯同條例第4條之罪
    所使用之水、陸、空交通工具沒收之，此項規定乃採義務沒
    收主義，凡屬犯人所有供犯該條之罪所使用之水、陸、空交
    通工具，均應予宣告沒收，法院無依職權裁量之餘地（最高
    法院97年度台上字第2647號判決參照）。查本件被告乙○○
    以閩霞漁F730號漁船搭載共犯丙○○運輸第三級毒品愷他命
    ，是系爭漁船為犯運輸第三級毒品所使用之水路交通工具，
    且為被告乙○○所有，應依毒品危害防制條例第19條第3項
    規定，諭知沒收。至於被告乙○○、丙○○與綽號「阿弟」
    約定之運輸報酬新臺幣5萬元及3萬元，因尚未交貨即遭查獲
    ，而未獲得報酬，業據乙○○、丙○○供述明確，不屬毒品
    危害防制條例第19條第1項規定之「所得之財物」，爰不宣
    告連帶沒收或以其財產抵償，附此敘明。至檢察官雖以被告
    僅因貪圖私欲，竟走私毒品，對社會治安影響甚鉅，所扣得
    毒品數量龐大，若流入市面，其所造成之危害甚大等情，聲
    請於刑之執行前，令入勞動之場所強制工作，以資矯治等語
    。惟按保安處分係針對受處分人將來之危險性所為之處置，
    以達教化、治療之目的，為刑罰之補充制度，保安處分中之
    強制工作，旨在對嚴重職業性犯罪及欠缺正確工作觀念或無
    正常工作因而犯罪者，強制其從事勞動，學習一技之長及正
    確之謀生觀念，使其日後重返社會，能適應社會生活。然保
    安處分之措施亦含社會隔離、拘束身體自由之性質，其限制
    人民之權利，實與刑罰同，自應受比例原則之規範，使保安
    處分之宣告，與行為人所為行為之嚴重性、行為人所表現之
    危險性，及對行為人未來行為之期待性相當（最高法院91年
    度台上字第4625號判決意旨參照）。查被告乙○○、丙○○
    均係大陸地區人民，無從知悉其等前案紀錄及素行，故尚難
    據此認定被告有犯罪之習慣，是本院因認宣告如主文所示之
    刑，已足認為與被告犯行之處罰相當，尚難認定有另宣告強
    制工作以預防矯治其社會危險性之必要，爰不另為強制工作
    之諭知。
乙、無罪部分
一、公訴意旨另以：被告甲○○與乙○○、丙○○3人，受綽號
    「阿弟」者僱用，約定自大陸地區運輸第三級毒品愷他命及
    走私管制物品至臺灣地區沿海，交付綽號「阿福」者，甲○○可獲得人民幣500元之報酬，3人基於運輸第三級毒品愷他
    命及走私管制物品進口之犯意聯絡，於民國97年10月1日22
    時許，由乙○○駕駛其所有之閩霞漁F730號漁船搭載甲○○
    、丙○○，自中國大陸福建省霞浦縣大京港出發，於同日24
    時許，在福建省霞浦縣下滸鎮大灣村沿海，經丙○○使用行
    動電話與「阿弟」所派遣運載第三級毒品愷他命之竹筏人員
    會合，3人共同自竹筏上將裝有第三級毒品愷他命之行李箱6
    個搬上閩霞漁F730號漁船，置於臥艙內，丙○○再將「阿弟
    」以行動電話指示欲運往之海域經度、緯度告知乙○○，由
    乙○○駕駛漁船，甲○○維護輪機之正常運作，共同運送至
    臺灣地區沿海。因認被告甲○○該部分亦涉有毒品危害防制
    條例第4條第3項之運輸第三級毒品罪嫌及懲治走私條例第2
    條第1項之私運管制物品進口罪嫌。
二、按不能證明被告犯罪或其行為不罰者應諭知無罪之判決，刑
    事訴訟法第301條定有明文。又按犯罪事實應依證據認定之
    ，無證據不得認定犯罪事實；不能證明被告犯罪者，應諭知
    無罪之判決，刑事訴訟法第154條第2項、第301條第1項分別
    定有明文。又刑事訴訟法上所謂認定犯罪事實之證據，係指
    足以認定被告確有犯罪行為之積極證據而言，如未能發現相
    當證據或證據不足以證明，自不能以推測或擬制之方法，以
    為裁判基礎。而認定不利於被告之事實，須依積極證據，苟
    積極證據不足為不利被告之認定，若證據資料在經驗科學上
    或論理法則上尚有對被告較為有利之存疑，而無從依其他客
    觀方法排除此項合理之可疑，即不得以此資料作為斷罪之基
    礎。且刑事訴訟制度受「倘有懷疑，則從被告之利益為解釋
    」、「被告應被推定為無罪」之原則所支配，故得為訴訟上
    之證明者，無論為直接或間接證據，須客觀上於一般人均不
    致有所懷疑而達於確信之程度者，始可據為有罪之認定，倘
    其證明尚未達於「確信」之程度，而有合理可疑存在時，即
    難據以為被告不利之認定。
三、公訴意旨認被告甲○○有上開運輸毒品及私運管制物品進口
    犯行，無非以被告甲○○自承有幫忙在船上看機器與證人即
    共同被告丙○○之證述附卷可稽，為其論據。
四、訊據被告甲○○固坦承於上開時、地有和乙○○、丙○○同
    在閩霞漁F730號漁船上等事實，惟堅辭否認有任何涉犯運輸
    毒品及私運管制物品進口之罪嫌，辯稱：伊是在出海前一天
    伊哥哥乙○○打電話給伊，叫伊幫忙上船看輪機，伊沒有參
    與搬運行李箱，也不知道裡面是什麼東西，伊哥哥告訴伊是
    香菸，並說載運之後要給伊500元人民幣作酬勞，不知行李
    箱內為毒品，對於起訴書所載之犯行伊毫不知情等語。
五、經查：
  (一)被告甲○○不知行李箱內為第三級毒品愷他命，僅知其兄告
    知運送之物品為香菸，核與證人即共同被告丙○○於原審法
    院審理時結證稱：上船前或後沒有跟被告甲○○說要運何東
    西，上船後只有跟乙○○對話，六箱行李伊跟乙○○都有搬
    ，當時是晚上伊不太確定甲○○是否有幫忙搬，伊確定伊跟
    乙○○都有搬，在伊搬運行李到船艙過程中甲○○沒有過來
    幫忙等語（見原審法院卷第215頁、216頁、225頁、231頁、
    232頁，原審法院98年5月25日審理筆錄）。又被告甲○○僅
    受僱看機器並未幫忙搬貨，核與證人即共同被告乙○○於原
    審法院審理時結證稱：「我以人民幣500元請甲○○幫忙看
    機器」、「甲○○沒有幫忙搬6箱行李」、「因為路程遠，
    船在外海會漏水機器會漏油，我顧不到，就請我弟幫忙」（
    見原審法院卷第241、242、244、248頁，原審法院98年5月
    25日審理筆錄）等語相符。雖共同被告丙○○於原審法院羈
    押庭訊問時稱：行李箱送上船後，伊一個一個搬行李箱到船
    艙內，乙○○、甲○○兄弟也有幫忙搬，但並未問內裝何物
    （見原審法院97年度聲羈字第383號卷第12-18頁）等語，然
    丙○○其後於原審法院審理時又結證稱：伊記得竹筏的人在
    船下面接，上面是乙○○接，伊綁好繩子也去幫忙。行李箱
    上船板後，是伊和乙○○幫忙搬到船艙內。又當時天黑，伊
    不知道甲○○有無幫忙（見原審法院98年5月25日審理筆錄
    ）等語，則丙○○前後供述顯然不一，基於共同被告互相推
    諉之可能性甚高，故共同被告丙○○之證言客觀上不足令一
    般人確信被告甲○○確有共同搬運行李箱之行為。加以衡諸
    常情，運送第三級毒品係5年以上有期徒刑之重罪，犯罪風
    險甚高，與人民幣500元之酬勞顯不相當；且乙○○、甲○○2人係親兄弟，基於手足之情，乙○○應不至於僅以人民
    幣500元之低廉酬勞，即陷害其弟參與運毒重罪，是甲○○
    僅受僱看機器，誤以為運送之物品為香菸而不知悉行李箱內
    裝有第三級毒品愷他命，且並未幫忙搬運行李箱之事實，堪
    信為真實。是被告甲○○既不知行李箱內所裝者係第三級毒
    品愷他命，則被告甲○○與乙○○、丙○○間，即無共同運
    輸第三級毒品之犯意聯絡。
  (二)再者，衡諸常情，苟被告甲○○確與乙○○、丙○○為本次
    共同運輸毒品之人，彼此通聯應十分頻繁，然據原審法院當
    庭勘驗被告乙○○所有序號000000000000000號、被告丙○○所有序號000000000000000號之手機通聯紀錄，被告甲○○與該二人於出海前並無頻繁聯繫，僅和被告乙○○有過通
    聯紀錄（見原審法院卷第86-87頁)，且尚無法證明其通聯之
    目的與起訴書犯罪事實有關聯性，是上開通聯紀錄，僅足以
    證明被告乙○○與甲○○曾經通過電話，無法證明甲○○有
    共同運輸第三級毒品愷他命之犯行，故無法遽以為對甲○○
    不利之認定。
  (三)又行政院公告之懲治走私條例「管制物品項目及其數額」丙
    項第1款之規定，已於90年12月27日修正時，將丙項第1款之
    菸、酒、捲菸紙自91年1月1日起加以刪除，此有行政院（90
    ）台財字第075083號函可資參照。基於「所知輕於所犯，從
    其所知」之法理，甲○○誤以為其運送之物品係香菸，其私
    運香煙之行為亦不在懲治走私條例處罰之列，亦不構成懲治
    走私條例第12條、第2條第1項之私運管制物品進口罪。
六、綜上所述，本件公訴證據對甲○○不利者，僅有被告乙○○
    所有序號000000000000000號之手機通聯紀錄及共同被告丙○○之證言，客觀上不足令一般人確信被告甲○○確有公訴
    人所指起訴書所指之犯行。此外，復查無其他積極證據足以
    證明甲○○確有公訴人所指之運輸、輸入愷他命犯行，依照
    前開法律規定及說明，應為甲○○有利之認定。原審因而判
    決甲○○無罪，核無不合。檢察官上訴意旨略以：「一、原
    審判決被告甲○○無罪，固非無見。惟按認定犯罪事實所憑
    之證據，並不以直接證據為限，即綜合各種間接證據，本於
    推理作用，為認定犯罪事實之基礎，如無違背一般經驗法則
    ，尚非法所不許，最高法院著有44年臺上字第702號判例參
    照。又按法院在認定犯罪事實之過程中，除須依靠證據論斷
    外，亦應輔以經驗法則，而在引用經驗法則之際，必無法避
    免推論之運用，特別是運用間接證據或情況證據證明間接事
    實，再由間接事實透過經驗法則來推論待證事實，倘法院在
    認定犯罪事實時只能以直接證據是賴，而不容許絲毫依間接
    證據運用經驗法則，排除一切推論之容許性，實非的論。二
    、經查，被告甲○○雖辯稱：伊不知扣案之行李箱內為第三
    級毒品愷他命，僅知其兄即乙○○告知運送之物品為香菸云
    云，然同案被告丙○○於本署檢察官向法院聲請羈押後，其
    於法院訊問時供稱：「阿弟」打電話告訴伊地址及經緯度，
    叫伊拿給船長乙○○，伊有跟乙○○說貨要送到臺灣，「阿
    弟」有把乙○○的電話給伊，又行李箱送上船後，伊一個一
    個搬行李箱到船艙內，乙○○、甲○○兄弟也有幫忙搬，但
    並未問內裝何物等語（臺灣士林地方法院97年度聲羈字第38
    3號卷第9至11頁參照）。然香菸與愷他命在重量、包裝、外
    觀上均有相當差異，依卷內之內政部海岸巡防署查緝人員所
    提供之走私香煙之照片，其中每箱5百包香煙，該外箱之長
    、寬、高分別為50、30、70公分，且一包香煙約30公克，5
    百包香煙總重量約15公斤，依以往查獲之香煙包裝，每箱約
    10公斤，然扣案之6箱行李箱，每箱約為26公斤，相較於前
    述之走私香煙，其重已達約2倍，是凡提過該扣案之行李箱
    之人，應即得以明確知悉其中不可能是香煙，因香煙不可能
    會有如此沈重之重量，而證人即同案被告丙○○於警詢至本
    署偵查中，甚至於本署檢察官向法院聲請羈押後，於法院訊
    問時之證稱或供述，均提及被告甲○○也有幫忙搬運行李箱
    ，故由其之供述及證述，被告甲○○曾親身參與扣案的6箱
    行李箱，被告甲○○豈可能不知扣案之行李箱內不是香煙。
    雖被告甲○○供稱：伊僅收了被告乙○○人民幣600元之工
    資云云，然此亦僅被告甲○○或同案被告乙○○之供述，並
    無實據，參以雖被告乙○○供稱：伊僅收了新臺幣5萬元之
    運費云云，然其此次船隻所用之油錢、修船、折舊及耗材之
    費用，新臺幣5萬元之收費，亦約僅係成本而已，即使走私
    香煙，任何一個國家，包括中國，絕對不可能是合法之生意
    ，既然不是合法之勾當，豈有人會為了非法之生意而僅收取
    成本嗎？賠錢的生意沒有人作，殺頭的生意大家搶著作，是
    從同案被告乙○○之供述：伊僅只收新台幣5萬元之運費云
    云，係顯不相當之價格，同案被告乙○○所收得之運費，應
    遠遠大於新臺幣5萬元，蓋如其所述，其向人收取藥品之運
    費即達新臺幣20萬元，更何況走私香煙或毒品，綜上所述，
    同案被告乙○○所陳，就本件之事實，即多所保留，且其係
    被告甲○○之兄，是其之證詞顯有曲意迴護之虞，自難採信
    ，從而原審認定同案被告乙○○及被告甲○○2人係親兄弟
    ，基於手足之情，同案被告乙○○應不至於僅以人民幣500
    元之低廉酬勞，即陷害其弟參與運毒重罪，是所謂甲○○僅
    受僱看機器，誤以為運送之物品為香菸而不知悉行李箱內裝
    有第三級毒品愷他命，且並未幫忙搬運行李箱之事實，即有
    違誤，且並無其他足有可信性之證據足憑。三、另原審認若
    被告甲○○確與同案被告乙○○、丙○○為本次共同運輸毒
    品之人，彼此通聯應十分頻繁，然據原審法院當庭勘驗同案
    被告乙○○所有序號000000000000000號及同案被告丙○○
    所有序號000000000000000號之手機通聯紀錄，被告甲○○
    與該2人於出海前並無頻繁聯繫，僅和同案被告乙○○有過
    通聯紀錄（見原審法院卷第86-87頁)，且尚無法證明其通聯
    之目的與起訴書犯罪事實有關聯性，然據證人即同案被告丙○○之證述：伊事前均係與被告乙○○聯絡等語，另參以毒
    品之運輸，多係以所謂之『單線聯絡』之方式，則被告甲○○之行動電話之通聯中，無與被告丙○○過通聯，本屬常態
    ，而並不得僅以此，即遽認被告甲○○並無參與共同運輸第
    三級毒品愷他命之犯行。四、綜上所述，原判決認事用法尚
    嫌未洽，爰依刑事訴訟法第344條第1項，第361條提起上訴
    ，請將原判決撤銷，更為適當合法之判決」等語。惟查，被
    告乙○○於檢察官訊問時稱：我要給我弟500元人民幣，我
    叫他一起出海，幫我看漁船機器等語（見偵查卷第90頁），
    核與甲○○於警詢時稱：我哥說給我500元人民幣，我錢還
    沒拿到（見偵查卷第25頁），於檢察官訊問時稱：我哥說要
    給我500元人民幣，他叫我與他一起出海，幫他看漁船機器
    等語（見偵查卷第86頁）相符，被告乙○○、甲○○、丙○○三人為警查獲後，隨即被海巡署查緝隊員控制行動，應無
    串證之機會，是甲○○及同案被告乙○○均稱甲○○不知情
    等語，應可採信。綜上，依現存證據尚不足以證明甲○○有
    公訴人所指運輸第三級毒品及私運管制物品進口之犯行，自
    應為甲○○無罪之判決。檢察官上訴，核無理由，應該駁回
    。
據上論斷，應依刑事訴訟法第369條第1項前段、第368條、第364
條、第299條第1項前段，毒品危害防制條例第4條第3項（修正前
）、第19條第1項、第3項，懲治走私條例第12條、第2條第1項、
第2項、第11條，刑法第2條第1項前段、第11條前段、第28條、
第55條、第38條第1項第1款，判決如主文。
本案經檢察官曾俊哲到庭執行職務。
中    華    民    國    99    年    1     月    27    日
                  刑事第十庭  審判長法  官   陳榮和
                                    法  官   黃斯偉
                                    法  官   彭政章
以上正本證明與原本無異。
檢察官及被告乙○○、丙○○如不服本判決應於收受送達後10日
內向本院提出上訴書狀，其未敘述上訴之理由者並得於提起上訴
後10日內向本院補提理由書（均須按他造當事人之人數附繕本）
「切勿逕送上級法院」。
                                    書記官   林吟玲
中    華    民    國    99    年    1     月    27    日
附錄：本案論罪科刑法條全文
修正前毒品危害防制條例第4條第3項
製造、運輸、販賣第三級毒品者，處五年以上有期徒刑，得併科
新臺幣五百萬元以下罰金。
懲治走私條例第2條第1項、第2項
私運管制物品進口、出口逾公告數額者，處七年以下有期徒刑，
得併科新臺幣三百萬元以下罰金。
前項之未遂犯罰之。
懲治走私條例第12條
自大陸地區私運物品進入臺灣地區，或自臺灣地區私運物品前往
大陸地區者，以私運物品進口、出口論，適用本條例規定處斷。


司法院資訊處製作；財團法人民間司法改革基金會備份。
